【裁判字號】    89,上,546
【裁判日期】    891031
【裁判案由】    清償借款
【裁判全文】
臺灣高等法院民事判決  八十九年度上字第五四六號
      上  訴  人  臺灣中小企業銀行股份有限公司
      法定代理人  蕭介仁
      訴訟代理人  徐嘉秀
                  邱勤芳
      被 上訴 人  甲○○
                  乙○○
                  丙○○
右當事人間請求清償借款事件，上訴人對於中華民國八十九年三月二十四日臺灣臺北
地方法院八十八年度訴字第二八九四號第一審判決提起上訴，本院判決如左：
    主    文
上訴駁回。
第二審訴訟費用由上訴人負擔。
    事    實
甲、上訴人方面：
一、聲明：求為判決：(一)原判決廢棄。(二)被上訴人甲○○、乙○○應連帶給付上訴人
    新臺幣（下同）壹佰肆拾肆萬柒仟柒佰肆拾元，及自民國八十六年十二月五日起
    至清償日止，按週年利率百分之九點七二計算之利息，及自同日起至清償日止，
    按上開利率之二成計付違約金，本項債務於第三項債務清償受領範圍內視為消滅
    。(三)被上訴人丙○○應給付被上訴人甲○○壹佰肆拾肆萬柒仟柒佰肆拾元，及自
    起訴狀繕本送達翌日起至清償日止，按週年利率百分之五計算之利息，並由上訴
    人代為受領。(四)第一、二審訴訟費用，由被上訴人負擔。
二、陳述：除與原判決記載相同者，茲引用外，補稱：(一)上訴人自被上訴人丙○○帳
    戶內扣繳貸款，係因被上訴人甲○○通知其貸款由彭某代繳，並不知彼等間有債
    務承擔之事實。(二)上訴人將被上訴人丙○○列入授信帳戶基本資料卡，係依上訴
    人行內作業規定而為，亦非承認被上訴人丙○○承受被上訴人甲○○之貸款債務
    。(三)按上訴人行內作業規定，第三人承擔債務時，其抵押權設定登記，亦應隨之
    變更，本件抵押權迄未變更，可見上訴人並無承認債務承擔契約存在。
三、證據：援用原審所提證據，並提出存證信函、同意書影本各一件。
乙、被上訴人甲○○、乙○○方面：
一、聲明：求為判決：駁回上訴。
二、陳述：與原判決所載相同，茲引用之。
三、證據：援用原審所提證據。
丙、被上訴人丙○○部分：
    被上訴人丙○○未到庭，亦未提出書狀作何聲明或陳述。
    理    由
一、被上訴人丙○○未於言詞辯論期日到場，核無民事訴訟法第三八六條各款所列情
    形，爰依上訴人之聲請，由其一造辯論而為判決。
二、本件上訴人主張：被上訴人甲○○於八十一年七月十五日，以其所有坐落桃園縣
    桃園市○○○段一九六一、一九六三地號土地，應有部分均為一萬分之六十五，
    及同段一０八建號房屋（下稱系爭不動產），設定抵押權，並以被上訴人乙○○
    為連帶保證人，向上訴人借用壹佰伍拾萬元。詎被上訴人甲○○於八十三年五
    月十三日，將系爭不動產移轉登記予被上訴人丙○○後，被上訴人丙○○僅繳納
    借款至八十八年十二月四日，尚欠一．四四七．七四○元，爰依借貸之法律關係
    ，請求被上訴人甲○○、乙○○清償。又被上訴人丙○○尚欠被上訴人甲○○買
    賣價金一．四四七．七四○元，爰代位請求被上訴人丙○○給付該價款。被上訴
    人甲○○、乙○○則以：係爭不動產於八十三年五月十三日出售與丙○○，由彭
    某承受該貸款一．四九○．○九九元，以抵充買賣價金，上訴人行員李仁和已同
    意此項債務承擔，因此項債務承擔，被上訴人等已免除責任，故其後均由彭某帳
    戶按時扣繳貸款；又彭某於承擔債務時付清價款，自無短欠價款之可言等語，資
    為抗辯。
三、上訴人主張被上訴人甲○○於八十一年七月十五日，以係爭不動產設定抵押權，
    並以被上訴人乙○○為連帶保證人，向上訴人借貸一、五三○、○○○元；嗣於
    八十三年五月十三日，將系爭不動產出售並移轉登記與被上訴人丙○○，此後即
    由彭某陸續繳交貸款，迄今有貸款一．四四七．七四○元及其利息、違約金，尚
    未清償等情，有上訴人提出之他項權利證明書、抵押權設定契約書、土地及建物
    登記簿謄本、借據、授信約定書在卷可按，並為被上訴人甲○○、乙○○所不爭
    執，自堪信為真實。首應審究者為：被上訴人甲○○將系爭不動產出售並移轉登
    記與被上訴人丙○○，而由彭某續交貸款，是否免責之債務承擔。
四、按第三人與債務人訂立契約承擔其債務者，非經債權人承認，對於債權人，不生
    效力。由第三人就債權所為之擔保，除該第三人對於債務之承擔已為承認外，因
    債務之承擔而消滅。民法第三百零一條、第三百零四條第二項分別定有明文。又
    債務承擔，有免責的債務承擔及併存的債務承擔之別，前者於契約生效後原債務
    人脫離債務關係，後者為第三人加入債務關係與原債務人併負同一債務，而原債
    務人並未脫離債務關係（最高法院四十九年台上字第二○九○號判例參照）。查
    被上訴人甲○○將系爭不動產移轉登記予被上訴人丙○○，係將該借款債務由被
    上訴人丙○○承受，並於通知上訴人後，上訴人將被上訴人丙○○列入授信帳戶
    基本資料卡內，並按期自彭某之帳戶扣繳貸款等情，經上訴人自承在卷（本院卷
    五十一頁）；具見此項債務承擔已經上訴人之承認。又被上訴人丙○○出具之扣
    款同意書，雖記載：按月代繳甲○○之貸款云云（本院卷四○頁），惟查自彭某
    承擔債務並設立帳戶後，上訴人均自彭某帳戶內，按月扣繳貸款，嗣彭某逾期未
    繳，上訴人聲請拍賣抵押物，又因彭某續繳貸款而撤回拍賣之聲請，其間均未向
    被上訴人甲○○催告清償貸款等情，亦為上訴人所自承（本院卷六一頁），設非
    免責之債務承擔，上訴人應無僅向彭某催索，而置被上訴人甲○○、乙○○於不
    問之理；況如謂上訴人未同意被上訴人甲○○，於彭某承擔債務後免其責任，被
    上訴人甲○○竟將系爭不動產交付並移轉產權與彭某，而自陷於雙重危險，殊非
    人情之常。被上訴人甲○○抗辯係免責之債務承擔，信而有徵，上訴人主張為並
    存之債務承擔，尚非可採。至上訴人提出其銀行作業規定，及被上訴人甲○○於
    八十五年十一月間致彭某及上訴人之存證信函，（本院卷三五、三八頁）用以證
    明被上訴人甲○○不能免責。但查上訴人之承辦人，縱未及時依其內部規定，命
    承擔人訂立承擔契約書，亦僅其承辦人違反內部規定，無礙兩造間有免責債務承
    擔之合意。又上開存證信函，明示上訴人應向彭某催繳貸款，適足以證明被上訴
    人甲○○自始認係免責之債務承擔。再查被上訴人乙○○，係被上訴人甲○○之
    連帶保證人，於本件債務承擔，未曾為任何承認之表示，為兩造不爭之事實，揆
    諸上開條文之規定，其保證責任已因債務承擔而消滅。被上訴人甲○○、乙○○
    ，已因債務承擔而免責，上訴人仍依借貸及保證之法律關係請求清償，為無理由
    。
五、被上訴人丙○○、甲○○間，關於系爭不動產買賣之價金，已於本件債務承擔時
    ，以承擔之貸款抵充價金，已無短欠，經被上訴人甲○○陳述甚明，張某對彭某
    已無任何價金債權，上訴人主張代位被上訴人甲○○，請求被上訴人丙○○給付
    價金，亦非有據，不應准許。
六、原審為上訴人敗訴之判決，並無不合，上訴意旨求為廢棄改判，為無理由，應予
    駁回。
據上論結，本件上訴為無理由，依民事訴訟法第四百四十九條第一項、第四百六十三
條、第三百八十五條、第七十八條，判決如主文。
中      華      民      國    八十九    年      十      月    三十一    日
                              臺灣高等法院民事第十五庭
                                  審判長法  官  蘇  永  宜
                                        法  官  李  錦  美
                                        法  官  蔡    燉
右正本係照原本作成。
如不服本判決，應於收受送達後二十日內向本院提出上訴書狀，其未表明上訴理由者
，應於提出上訴後二十日內向本院補提理由書狀（均須按他造當事人之人數附繕本）
上訴時應提出委任律師或具有律師資格之人之委任狀；委任有律師資格者，另應附具
律師及格證書及釋明委任人與受任人有民事訴訟法第四百六十六條之一第一項但書或
第二項（詳附註）所定關係之釋明文書影本。
中      華      民      國    八十九    年    十一      月      一      日
                                        書記官  李  卓  英
附註：
民事訴訟法第四百六十六條之一（第一項、第二項）：
對於第二審判決上訴，上訴人應委任律師為訴訟代理人。但上訴人或其法定代理人具
有律師資格者，不在此限。
上訴人之配偶、三親等內之血親、二親等內之姻親，或上訴人為法人、中央或地方機
關時，其所屬專任人員具有律師資格並經法院認為適當者，亦得為第三審訴訟代理人
。


司法院資訊處製作；財團法人民間司法改革基金會備份。
